臺灣臺中地方法院民事判決
109年度重訴字第27號
原      告  陳增雄  
訴訟代理人  陳智寬  
被      告  王宦川  




訴訟代理人  蕭蒼澤律師
上列當事人間返還土地事件，本院民國109年5月1日之第一審判
決漏未就原告請求被告返還坐落臺中市○○區○○段00000○00000地
號土地部分為判決，本院依原告聲請補充判決，於民國110年11
月19日辯論終結，判決如下：
    主    文
被告應將坐落臺中市○○區○○段00000地號及同段220-4地號土地返
還原告。
訴訟費用由被告負擔。
本判決於原告以新臺幣1,885,000元為被告供擔保後，得假執行
；但被告如以新臺幣5,649,800元為原告預供擔保，得免為假執
行。
    事實及理由
壹、程序部分：
　　本件原告起訴範圍確包括請求被告返還坐落臺中市○○區○○段
    00000○00000地號(下稱系爭土地)土地部分，業據原告陳明
    在卷(見本院卷第185頁)，並有本院108年度補第1994號裁定
    、原告依上開裁定提出之系爭土地登記謄本、本院公務電話
    紀錄、原告民事陳報暨補正狀(見本院卷第51、59、63、69
    、75、79、81-82頁)在卷可憑，原告聲請補充判決，核無不
    合，應予准許。
貳、實體部分：
一、原告方面：
  ㈠主張：
    1.兩造於民國100年2月15日簽立土地租賃契約書（下稱系爭
      租賃契約），租賃標的為分割前臺中市○○區○○段000○0000
      0○00000地號土地（下合稱前案已判決土地），
　　　租賃期間係自100年2月15日起至108年2月15日止，共計8
      年，租金為每年新臺幣（下同）2萬元。嗣上開247地號土
      地於107年9月28日土地分割出247-1地號土地，220-2地號
      土地亦於同日分割出220-4地號土地。被告向原告承租系
      爭土地時，言明系爭土地係供其經營木材加工事業經營使
      用，將於系爭土地上建造建築物（系爭租約第8條：被告
      須填土，建造相當之建築物或工作室，租期屆滿後，被告
      所建造之建築物或工作室所有權歸屬原告所有），是以租
      賃之租金僅收取土地維持之費用，租金之所以僅為每年2
      萬元，乃係因被告應建造之建築物，於租期屆滿時歸原告
      所有，有抵作租金之意。惟被告承租系爭土地後，卻未建
      造建築物或工作室，僅將系爭土地作為堆放木材、機具使
      用，被告之行為有詐取減低租金之情事，原告反應無效，
      無奈依約出租予被告8年。詎租約期滿後，被告仍企圖便
      宜使用系爭土地，但租期屆滿前，兩造會商時，原告已當
      面告知不再出租，被告在爭取續租未果後，並未依約於租
      期屆滿時返還系爭土地，仍繼續占用該土地，且避不見面
      。原告於108年6月17日以存證信函通知被告，然被告卻不
      收受，經郵局以無人回應退回。被告所為顯違反系爭租約
      之約定，兩造於系爭租約屆期終止後，就系爭土地已無租
      賃關係存在，爰依租賃物返還請求權及依民法第767條第1
      項前段之規定，請求被告返還系爭土地。
  ㈡聲明：
   被告應將系爭土地(即坐落臺中市○○區○○段00000地號、同段2
   20-4地號土地)返還予原告。願供擔保，請准宣告假執行。
二、被告抗辯：
　　伊係因原告有承諾會讓伊續租土地，才花費500多萬元在向
    原告承租之土地上填土，詎原告嗣竟違約不予續租，原告應
    補償伊整地填土所付出之資金等語。
三、本院之判斷：
(一)按承租人於租賃關係終止後，應返還租賃物，民法第455條
    前段定有明文。再按所有人對於無權占有或侵權其所有者，
    得請求返還之；對於妨害其所有權者，得請求除去之；有妨
    害其所有權之虞者得請求防止之；民法第767條第1項定有明
    文。次按當事人主張有利於己之事實者，就其事實有舉證之
    責任，民事訴訟法第277條定有明文。又以無權占有為原因
    ，請求返還土地者，占有人對土地所有權存在之事實無爭執
    ，而僅以非無權占有為抗辯者，土地所有權人對其土地被無
    權占有之事實無舉證責任，占有人自應就其取得占有係有正
    當權源之事實證明之。本件被告主張有占用系爭土地之正當
    權源，為原告所否認，自應由被告就其有占用系爭土地之正
    當權源負舉證責任。
(二)查，本件原告所主張之上開事實，業據提出系爭租賃契約書
    、土地登記第一類謄本、照片、郵局存證信函等影本為證（
    參本院卷第25至47頁、第59、63頁），經核與原告所主張之
    上揭事實相符，被告復迄未能舉證證明二造確有續租或成立
    不定期租賃關係之事實，即難為有利於被告之認定，足認原
    告主張二造於上開租賃契約屆滿後，已因原告表明不續租而
    無租賃關係存在之事實，堪可採信。
(三)又系爭賃契約記載就土地標示記載247地號，面積2184平方
    尺；220-2地號，面積555平方公尺；220-3地號，447平方尺
    ，嗣上開247地號土地於107年9月28日土地分割出247-1地號
    土地，面積為685平方公尺(見本院卷第59頁)，至分割後之2
    47地號土地則為面積1499平方公尺(見本院卷第33頁)；220-
    2地號土地亦於107年8月28日分割出220-4地號土地，面積為
    4平方公尺(見本院卷第63頁)，至分割後之220-2地號土地面
    積則為551平方公尺(見本院卷第29頁)，有分割後之土地登
    記謄本在卷可憑，亦足認定。
(四)依兩造所訂立之系爭租賃契約第2條約定「租賃期限經甲（
    即原告）乙方（即被告）雙方洽訂為自民國100年2月15日至
    民國108年2月15日止，共計捌年」等語；系爭租賃契約第5
    條約定「乙方於租期屆滿時，除經甲方同意繼續出租外，應
    即日將租賃土地上建築物遷空交還甲方，其他建築物乙方自
    行遷移，不得藉詞推諉或主張任何權利，…」等語（參本院
    卷第25頁）。次按非對話而為意思表示者，其意思表示以通
    知達到相對人時，發生效力，民法第95條第1項定有明文，
    又所謂達到係指意思表示達到相對人之支配範圍，置於相對
    人隨時可了解其內容之客觀狀態而言，若表意人以書信為意
    思表示或意思通知，該書信達到相對人，相對人無正當理由
    而拒絕接收，或相對人已受郵局通知往取文書，因該文書已
    達到相對人之支配範圍內，相對人隨時可以了解其內容，應
    認意思表示或意思通知已達到而發生效力（最高法58年台上
    字第715號、86年度台抗字第628號、86年度台上字第3742號
    、95年度台上字第2611號民事裁判意旨參照）。查兩造所簽
    訂之系爭租賃契約，已於108年2月15日屆滿到期，依前揭民
    法第455條前段之規定，被告自應將系爭土地返還原告。且
    系爭土地為原告所有，有土地登記謄本在卷可憑，被告於系
    爭租賃關係屆滿後，即已無占用系爭土地之正當權源，詎被
    告卻未將系爭土地搬遷騰空，並將系爭土地交還原告，原告
    因此於108年6月17日寄發存證信函予被告，請求被告自系爭
    土地上搬遷騰空，並將系爭土地返還原告，揆諸前揭規定及
    說明，自屬有據，應予准許。
(五)綜上所述，原告依租賃物返還請求權之法律關係及依民法第
    767條第1項規定，請求判決如主文第1項所示，為有理由，
    應予准許。
四、原告陳明願供擔保，聲請宣告假執行，核無不合，爰酌定相
    當擔保金額准許之；併依職權酌定相當擔保金額，准被告預
    供擔保後，得免為假執行。
五、本件事證已臻明確，兩造其餘之主張、陳述暨攻擊防禦方法
    與證據，經本院斟酌後，認與本件判決結果已不生影響，故
    不一一加予論述，附此敘明。
六、訴訟費用負擔之依據：民事訴訟法第78條。 　　
中　　華　　民　　國　　110 　年　　12　　月　　10　　日
                  民事第二庭    法  官  江奇峰
以上正本係照原本作成。
如對本判決上訴，須於判決送達後20日內向本院提出上訴狀。如
委任律師提起上訴者，應一併繳納上訴審裁判費。
中　　華　　民　　國　　110 　年　　12　　月　 　10 　日
                                書記官  黃雅慧